臺灣臺北地方法院刑事判決
111年度簡上字第36號
上  訴  人  臺灣臺北地方檢察署檢察官
被      告  陳永順




上列上訴人因被告詐欺等案件，不服本院中華民國110年12月28
日所為110年度簡字第2314號第一審刑事簡易判決（起訴書案號
：109年度偵字第27301、28356、29801號），提起上訴，本院管
轄之第二審合議庭判決如下︰
    主  文
上訴駁回。
    事  實
一、陳永順於民國109年9月初某日受張浩銨（另經本院110年度
    訴字第454號判決論罪科刑）邀請，加入真實姓名、年籍不
    詳之人所組成以實施詐術為手段，而具有持續性、牟利性之
    有結構性詐欺集團犯罪組織，分工方式係由集團不詳成員，
    在不詳處所成立詐欺機房，對被害人撥打電話施行詐術，並
    由陳永順、張皓銨出面向被害人收取贓款，而分別為下列行
    為：
(一)陳永順、張皓銨及該詐欺集團其他成員共同意圖為自己不法
    所有，基於三人以上共同冒用政府機關及公務員名義詐欺取
    財、掩飾隱匿詐欺所得、以不正方法由自動付款設備取得他
    人之物之犯意聯絡，由該詐欺機房某成員於109年9月18日中
    午12時50分撥打電話予張榮輝，佯稱其因遭人冒用健保卡於
    臺大醫院心臟科及長庚醫院心臟科，領取高價位之偽藥涉嫌
    詐欺案件，並由另一名詐欺集團成員佯稱為「林國文」警員
    ，佯稱其帳戶涉嫌不法汽車買賣贓款，要求張榮輝需將其帳
    戶內金額交付保管，致使張榮輝陷於錯誤，爰依指示於同日
    下午2時8分，自其所有中華郵政股份有限公司帳號00000000
    000000號帳戶內，提領現金新臺幣(下同)23萬元。詐欺集團
    成員因知張榮輝已陷於錯誤，即通知張皓銨與陳永順前往領
    取詐欺贓款，張皓銨遂駕駛陳永順所有車牌號碼0000-00號
    自小客車，搭載陳永順前往張榮輝位於新北市深坑區住處（
    地址詳卷）附近，由陳永順下車步行前往張榮輝住處，向張
    榮輝收取前開23萬元贓款，及張榮輝交付之前開中華郵政股
    份有限公司帳戶提款卡，及永豐銀行、華南銀行、彰化銀行
    、合作金庫銀行、國泰世華銀行、臺灣中小企業銀行、土地
    銀行等銀行存摺及提款卡後，再由張皓銨駕駛上開自小客車
    搭載陳永順前往址設新北市土城區○○路0號之統一超商○○門
    市，於同日下午3時51分，持張榮輝之交付之前開中華郵政
    股份有限公司提款卡提領現金共40,010元(含手續費10元)、
    於同日下午4時7分至址設新北市○○區○○路00巷0號之統一超
    商○○門市提領現金共110,025元(含手續費25元)後，由張皓
    銨駕車將贓款、存摺及提款卡於臺北市○○區○道○號木柵休息
    站交予詐欺集團上游，藉以牟取不法利益。
(二)陳永順及該詐欺集團其他成員共同意圖為自己不法所有，基
    於三人以上共同詐欺取財之犯意聯絡，由陳永順依該詐欺集
    團成員指示於109年9月24日上午先行前往黃林寶金位於新北
    市○○區住處（地址詳卷）附近等候，並待詐欺集團機房成員
    於同日中午12時許撥打電話予黃林寶金，佯稱其手機欠費達
    15,000元，須移送檢調處理，復由另名詐欺集團機房成員佯
    稱刑警，謊稱黃林寶金之電話遭盜用，因而涉及刑案，再由
    另名詐欺集團機房成員佯稱為法官，要求黃林寶金需將其存
    摺交付保管。惟因黃林寶金察覺有異而未受騙，並依警方建
    議配合詐欺集團指示辦理，而將牛皮紙袋佯裝3本存摺並依
    指示將該牛皮紙袋放置新北市烏來區烏來街攬勝橋上，詐欺
    集團機房成員遂通知在黃林寶金住家附近等候指示之陳永順
    上前拿取牛皮紙袋，旋經在旁等候之員警查獲而不遂。
二、案經張榮輝訴由新北市政府警察局新店分局報告臺灣臺北地
    方檢察署檢察官偵查起訴。　　　　
    理  由
一、證據能力之說明：
(一)按訊問證人之筆錄，以在檢察官或法官面前作成，並經踐行
    刑事訴訟法所定訊問證人之程序者為限，始得採為證據，組
    織犯罪防制條例第12條第1項中段定有明文，此規定係以立
    法排除被告以外之人於警詢或檢察事務官調查中所為之陳述
    ，得適用刑事訴訟法第159條之2、第159條之3及第159條之5
    之規定，是證人於警詢時之陳述，於違反組織犯罪防制條例
    案件，即絕對不具有證據能力，自不得採為判決基礎。上開
    規定係排除一般證人於警詢陳述之證據能力之特別規定，然
    被告於警詢之陳述，對被告本身而言，則不在排除之列（最
    高法院102年度台上字第2653號判決意旨參照）。準此，證
    人即告訴人張榮輝、被害人黃林寶金於警詢時之證述、同案
    被告張浩銨於偵訊時以被告身分所為之供述，屬被告以外之
    人於審判外之陳述，依上開規定及說明，於被告涉及違反組
    織犯罪防制條例之罪名部分，即絕對不具證據能力，不得採
    為判決基礎（然就加重詐欺取財、不正方法由自動付款設備
    取財部分，則不受此限制）。又被告警詢時以被告身分所為
    之陳述，對於被告自己而言，則屬被告之供述，為法定證據
    方法之一，自不在組織犯罪防制條例第12條第1項規定之排
    除之列，除有不得作為證據之例外，自可在有補強證據之情
    況下，作為證明被告自己犯罪之證據。
(二)次按被告以外之人（包括證人、鑑定人、告訴人、被害人及
    共同被告等）於審判外之陳述雖不符刑事訴訟法第159條之1
    至之4等4條之規定，而經當事人於審判程序同意作為證據，
    法院審酌該言詞陳述或書面陳述作成時之情況，認為適當者
    ，得為證據，刑事訴訟法第159條之5第1項定有明文。經查
    ，本判決除上揭論述認定有無證據能力之證據以外，其餘所
    引用屬於言詞陳述及書面陳述之傳聞證據部分，當事人均已
    知上述證據乃傳聞證據，於本院審理時均同意作為證據（見
    本院簡上字卷第140頁）。本院審酌上開證據資料作成時之
    情況，尚無違法不當及證明力明顯過低之瑕疵，而認為以之
    作為證據應屬適當，揆諸前揭規定，應認均有證據能力。
(三)其餘資以認定本案犯罪事實之非供述證據，亦查無違反法定程序取得之情，依刑事訴訟法第158條之4規定反面解釋，洵具證據能力。　　　　　　　　　　
二、上揭犯罪事實，業據被告陳永順於警詢、偵訊時及本院審理
    中坦承不諱（見臺灣臺北地方檢察署【下同】109年度偵字
    第29801號卷第19至23頁，109年度偵字第27301號卷第17至2
    4、105至107、117至119、129至131頁，本院訴字卷二第93
    至96頁，本院簡上字卷第136至138、181至183頁），核與證
    人即告訴人張榮輝於偵訊時、被害人黃林寶金於警詢時（不
    含參與犯罪組織部分）、同案共犯張浩銨於偵訊時之證述相
    符（見109年度偵字第27301號卷第159至161、177至180頁，
    109年度偵字第29801號卷第29至31頁），並有監視錄影畫面
    翻拍照片22張、告訴人張榮輝前開中華郵政股份有限公司帳
    戶交易明細1份、109年9月24日現場查獲照片3張在卷可稽（
    見109年度偵字第27301號卷第65、69至89頁，109年度偵字
    第29801號卷第49至51頁），足認被告前揭自白核與事實相
    符，堪以採信為真實。本件事證明確，被告犯行堪予認定，
    應依法論科。
三、論罪：
(一)核被告所為：
  1.就前揭事實欄一、(一)部分，係犯組織犯罪防制條例第3條
    第1項後段之參與犯罪組織罪、刑法第339條之4第1項第1、2
    款之三人以上共同冒用政府機關及公務員名義詐欺取財罪（
    起訴書漏未論及「冒用政府機關及公務員名義」之加重要件
    ，惟經原審公訴檢察官當庭補充，見本院訴字卷二第95頁）
    、洗錢防制法第14條第1項之普通洗錢罪、刑法第339條之2
    第1項之以不正方法由自動付款設備取得他人之物罪。
  2.就事實欄一、(二)部分，則係犯刑法第339條之4第2項、第1
    項第2款之三人以上共同詐欺取財未遂罪。
(二)按共同實行犯罪行為之人，在合同意思範圍以內，各自分擔
    犯罪行為之一部，相互利用他人之行為，以達其犯罪之目的
    者，即應對於全部所發生之結果，共同負責，不問犯罪動機
    起於何人，亦不必每一階段犯行，均經參與。再關於犯意聯
    絡，不限於事前有所協議，其於行為當時，基於相互之認識
    ，以共同犯罪之意思參與者，亦無礙於共同正犯之成立。且
    數共同正犯之間，原不以直接發生犯意聯絡者為限，即有間
    接之聯絡者，亦包括在內。詐欺集團成員，以分工合作之方
    式，各自分擔犯罪行為之一部，相互利用他人之行為，以達
    詐欺取財之目的，即應負共同正犯責任，不必每一階段犯行
    均經參與，且犯意之聯絡，亦不以直接發生者為限，其有間
    接之聯絡者，亦屬之（最高法院85年度台上字第6220號、97
    年度台上字第2946號判決意旨參照）。查被告雖未實際撥打
    電話詐欺告訴人張榮輝、被害人黃林寶金，然被告及本案詐
    欺集團成員間，事前謀議由擔任話務手之人以前揭事實欄所
    示詐術行騙，並分工由被告擔任取款車手，顯屬整體詐騙行
    為分工之一環。被告與該詐欺集團成員就所欲進行之犯行，
    事先已有認識，縱被告未全程親自參與犯行，依前述說明，
    既在其與該詐欺集團成員犯意聯絡之範圍內，被告自應對全
    部行為之結果負其責任。是就事實欄一、(一)部分，被告與
    張浩銨及該詐欺集團之話務手等成員間，有犯意聯絡及行為
    分擔；就事實欄一、(二)部分，被告與該詐欺集團之話務手
    等成員間，有犯意聯絡及行為分擔，均應論以共同正犯。　
(三)罪數：
  1.被告加入前揭詐欺集團犯罪組織後所參與之本案首次詐欺取
    財犯行即事實欄一、(一)所示犯行，因其參與犯罪組織之著
    手行為，與其共犯三人以上共同冒用政府機關及公務員名義
    詐欺取財、普通洗錢、以不正方法由自動付款設備取得他人
    之物等行為係其參與犯罪組織時所為，而有部分合致，自應
    就其首次即事實欄一、(一)所示犯行，論以上開各罪之想像
    競合犯，依刑法第55條之規定，從一重之三人以上共同冒用
    政府機關及公務員名義詐欺取財罪處斷。
  2.被告就事實欄一、(一)(二)所示2罪，犯意各別，行為互殊
    ，應予分論併罰。　　
(四)刑之加重減輕：
  1.關於累犯之說明：
 (1)被告前於106年間因幫助行使偽造私文書、幫助詐欺取財、
    將國民身分證交付他人以供冒名使用等案件，經臺灣嘉義地
    方法院106年度嘉簡字第46號判決判處有期徒刑3月確定，於
    107年2月6日執行完畢，有臺灣高等法院被告前案紀錄表、
    上開判決書在卷可參（見本院簡上字卷第31至50、143至145
    頁）。其於受上開有期徒刑之執行完畢後，5年內故意再犯
    本件有期徒刑以上之2罪，均核符刑法第47條第1項所定累犯
    規定。
 (2)惟卷內顯無其他充分事證足認被告具有何特別惡性或對刑罰
    反應力薄弱而應加重其刑之情形存在，且檢察官對此亦未具
    體指出證明方法。為免被告所受刑罰超過其所應負擔之罪責
    ，並參佐司法院大法官釋字第775號解釋意旨、最高法院刑
    事大法庭110年度台上大字第5660號裁定意旨，爰不依刑法
    第47條第1項規定加重其刑。至記載被告前案犯行紀錄之臺
    灣高等法院被告前案紀錄表，仍列入其品行部分作為本院之
    審酌刑法第57條規定量刑審酌事由，併予說明。
  2.就事實欄一、(二)部分，被告及該詐欺集團成員已著手詐欺
    被害人黃林寶金之財物而不遂，爰依刑法第25條第2項之規
    定，按既遂犯之刑度減輕其刑。
  3.關於刑法第59條之說明：
 (1)按刑法第59條之酌量減輕其刑，必於犯罪之情狀有特殊之原
    因與環境等等，在客觀上足以引起一般同情，認為即予宣告
    法定低度刑期，猶嫌過重者，始有其適用。又刑法第339條
    之4第1項之加重詐欺取財罪，其法定本刑為1年以上7年以下
    有期徒刑，而以上開方式詐欺取財之人，其原因動機不一，
    犯罪情節未必相同，危害社會程度亦屬有異。然此類犯行之
    法定最低本刑均屬一致，難謂盡符事理之平，於此情形，倘
    依其情狀處以適切徒刑，即足生懲儆之效，並可達防衛社會
    之目的者，自非不可依客觀之犯行與主觀之惡性兩者加以考
    量其情狀，是否存有足以憫恕之處，再適用刑法第59條規定
    酌量減輕其刑，以求個案裁判之量刑，能斟酌至當，符合比
    例原則。經查，被告於本件詐欺集團中僅擔任受他人指揮之
    取款車手，並非居於該集團內諸如發起、指揮、監督、管理
    等核心地位。併參諸被告於原審審理中與事實欄一、(一)所
    示之告訴人張榮輝成立調解，其表示已原諒被告，不用判太
    重等語（見本院訴字卷二第94至95、107頁），若科以最低
    刑度有期徒刑1年，仍嫌過重，在客觀上足以引起一般同情
    ，實有顯可憫恕之處，故就事實欄一、(一)部分，依刑法第
    59條之規定酌量減輕其刑，俾符合罪刑相當之原則。
 (2)另就事實欄一、(二)部分，業經適用刑法第25條第2項規定
    減輕其刑，要已無情輕法重之憾，故無刑法第59條減刑規定
    適用之餘地，附此敘明。
  4.又想像競合犯之處斷刑，本質上係「刑之合併」，其所謂從
    一重處斷，乃將想像競合犯組成之評價上數罪，合併為科刑
    一罪，其所對應之刑罰，亦合併其評價上數罪之數法定刑，
    而為一個處斷刑。易言之，想像競合犯侵害數法益者皆成立
    犯罪，論罪時必須輕、重罪併舉論述，同時宣告所犯各罪名
    ，包括各罪有無加重、減免其刑之情形，亦應說明論列，量
    刑時併衡酌輕罪部分量刑事由，評價始為充足，然後依刑法
    第55條規定「從一重處斷」，非謂對於其餘各罪可置而不論
    。因此，法院決定處斷刑時，雖以其中最重罪名之法定刑，
    做為裁量之準據，惟於裁量其輕重時，仍應將輕罪合併評價
    在內（最高法院108年度台上字第4405、4408號判決意旨參
    照）。查洗錢防制法第16條第2項規定：「犯前2條之罪，在
    偵查或審判中自白者，減輕其刑。」被告就事實欄一、(一)
    所示洗錢犯行，已於偵查中及本院審理中坦承不諱，業如前
    述。是被告就所犯洗錢防制法部分，原應減輕其刑，然依照
    前揭罪數說明，被告就上開犯行係從一重論處加重詐欺取財
    罪，無從直接依本條規定減刑，但就被告此部分想像競合輕
    罪得減刑部分，本院於量刑時，將併予審酌，併此說明。　
    　　
四、不予宣告強制工作：
　　按犯第1項之罪者，應於刑之執行前，令入勞動場所，強制
    工作，其期間為3年，組織犯罪防制條例第3條第3項固定有
    明文，惟上開規定就受處分人之人身自由所為限制，違反憲
    法比例原則及憲法明顯區隔原則之要求，與憲法第8條保障
    人身自由之意旨不符，應自本解釋公布之日(110年12月10日
    )起失其效力，業經司法院大法官釋字第812號解釋在案。從
    而，上開規定既經司法院大法官認定有違憲之情事，且自解
    釋公布之日起失其效力，本案自無從對被告宣告強制工作，
    併予敘明。　　　　　
五、沒收：
(一)扣案ASUS行動電話1支，為被告所有供與本件詐欺集團聯繫
    所用之物，業據其供承在卷(見109年度偵字第29801號卷第8
    8頁)，應依刑法第38條第2項前段規定宣告沒收。
(二)被告於偵查中供稱：張皓銨有給我6、7千元之報酬等語(見1
    09年度偵字第27301號卷第118頁)，此部分固為被告就事實
    欄一、(一)之犯罪所得。然被告業與告訴人張榮輝達成調解
    （見本院訴字卷二第107至108頁），考量其調解金額已超出
    上開犯罪所得，倘若再追徵犯罪所得，則疊加上開和解金額
    ，可能因將來執行名義之競合導致過量之執行扣押或追徵風
    險（刑事訴訟法第470條第2項、第473條參照）。併參諸前
    述告訴人張榮輝於本案表示已經原諒被告之意見，足認若就
    上開犯罪所得宣告沒收，對於被告有過苛之虞，是依刑法第
    38條之2第2項規定，不予另行宣告沒收或追徵，併此敘明。
六、駁回上訴之理由：
(一)檢察官上訴意旨（含公訴檢察官於本院審理中當庭補充，見
    本院簡上字卷第183至184頁）略以：
　1.本案應依累犯規定加重：前案與本案都是含有「詐騙」罪質
    之犯罪，並由前案的幫助詐欺，升高為更嚴重的三人以上詐
    欺之共同正犯，自應依法加重其刑。
　2.本案沒有刑法59條的適用部分：(1)被告固與告訴人調解成
    立，然此乃因同時構成民事侵權行為損害賠償所當為之事，
    僅屬刑法第57條之審酌事項，自然不在情輕法重之考量範圍
    。(2)被告在告訴人張榮輝面前謊稱是法院人員，與打給被
    害人的機房人員演戲，假裝跟對方說長官說你好等語，而詐
    取告訴人張榮輝38萬元及其多個帳戶得手。此等假冒司法人
    員使被害人害怕之犯罪情節，顯難認定有何情輕法重可言。
    (3)原審謂「被告係參與較末端之犯罪分工，參與犯罪之程
    度有限，並非犯罪集團的主導者，且被告自承因本案犯行所
    分得知報酬亦非甚高」等語，顯係刻意淡化被告與詐騙機房
    合作演戲的核心「詐騙」罪行，也淡化取款車手在詐騙集團
    犯罪分工上「取得詐騙款項」之核心「取財」功能，原審以
    此認定被告情輕法重，顯非適法。(4)為正確適用法律及維
    持社會秩序所必須，本案就告訴人張榮輝部分，應至少量處
    有期徒刑1年2月。
　3.本案犯罪所得應予宣告沒收：原審固以被告調解金額已超過
    被告自承的犯罪所得而未宣告沒收，然刑法第38條之1第4項
    係規定：「犯罪所得已實際合法發還被害人者，不予宣告沒
    收或追徵」，而調解筆錄實質上並不具備「實際發還」的效
    果，尚待自動履行或強制執行，故本案被告犯罪所得尚未實
    際合法發還告訴人張榮輝，自應依法宣告沒收或追徵。在執
    行上，應無重複執行過苛之問題，因為告訴人可以向國家請
    求已沒收到的金額，其原來的調解債權若因此獲得部分清償
    ，應僅就剩餘金額請求民事強制執行，被告也可以就已清償
    金額聲明異議。原審漏未諭知沒收，所持法律見解亦非適法
    。
(二)惟查：
  1.按刑罰之量定，固屬法院自由裁量之職權行使，但仍應審酌
    刑法第57條所列各款事由及一切情狀，為酌量輕重之標準，
    並非漫無限制。在同一犯罪事實與情節，如別無其他加重或
    減輕之原因，下級審法院量定之刑，亦無過重或失輕之不當
    情形，則上級審法院對下級審法院之職權行使，原則上應予
    尊重（最高法院85年度台上字第2446號判決意旨參照）。
  2.原審以本件事證明確，審酌被告不思以正當途徑賺取金錢，
    竟為貪圖非法利益，擔任詐騙集團取款車手，助長犯罪歪風
    ，造成被害人之損失，危害社會治安，所為非是，惟念被告
    犯後坦承犯行，且業與告訴人張榮輝達成調解，兼衡被告犯
    罪之動機、目的、手段、素行（含上述前案論罪科刑紀錄及
    執行情形）、智識程度及生活狀況等一切情狀，分別量處有
    期徒刑6月、6月，應執行有期徒刑9月（原審判決就此部分
    誤載「並諭知易科罰金之折算標準」，應予刪除）；另就沒
    收部分說明：扣案ASUS行動電話1支沒收，犯罪所得部分則
    依刑法第38條之2第2項規定，不予另行宣告沒收或追徵，經
    核其認事用法尚無違誤，並已依本件個案事由而加以審酌刑
    之輕重，其量刑要無違法可言，所宣告之刑與被告犯罪情節
    相衡，亦難謂有過輕之不當情形。
  3.至於本件關於累犯是否加重其刑、刑法59條之適用是否妥適
    、犯罪所得是否宣告沒收等節，分別業經本判決詳述理由如
    上。是檢察官上訴意旨所指各節，均難認為有理由，應予駁
    回。
據上論斷，應依刑事訴訟法第455條之1第1項、第3項、第368 條
，判決如主文。
本案由檢察官葉耀群提起公訴，檢察官謝雨青提起上訴，經檢察
官郭昭吟到庭執行職務。
中　　華　　民　　國　　111 　年　　12　　月　　16　　日
　　　　　　　刑事第二十三庭  審判長法  官  馮昌偉 

                                    法  官  程欣儀 

                                    法  官  陳乃翊   
上正本證明與原本無異。 
如不服本判決應於收受送達後20日內向本院提出上訴書狀，並應
敘述具體理由；其未敘述上訴理由者，應於上訴期間屆滿後20日
內向本院補提理由書（均須按他造當事人之人數附繕本）「切勿
逕送上級法院」。告訴人或被害人如對於本判決不服者，應具備
理由請求檢察官上訴，其上訴期間之計算係以檢察官收受判決正
本之日期為準。 因疫情而遲誤不變期間，得向法院聲請回復原
狀。
                                    書記官　陳韶穎
中　　華　　民　　國　　111 　年　　12　　月　　16　　日